臺灣屏東地方法院民事判決　　　　　　　　　　　　　九十二年度訴字第七二三號
　　原　　　告　乙○○
　　訴訟代理人　侯勝昌律師
　　　　　　　　許瑜容律師
　　　　　　　　楊靖儀律師
　　被　　　告　甲○○
　　訴訟代理人　吳惠玲律師
右當事人間債務人異議之訴事件，本院於民國九十四年一月二十五日言詞辯論終結，
判決如左：
    主    文
本院九十二年度執字第一六七二七號履行契約強制執行事件所為強制執行程序應予撤
銷。
訴訟費用由被告負擔。
    事實及理由
一、原告主張：兩造前因履行契約事件涉訟，經臺灣高雄地方法院以九十年度訴更字
    第一號判決原告乙○○（即該案被告）應給付被告甲○○（即該案原告）新臺幣
    （下同）一百一十三萬八千八百七十五元，及自民國九十年十一月九日起至清償
    日止，按週年利率百分之五計算之利息，嗣經臺灣高等法院高雄分院以九十一年
    度上字第一二號判決駁回上訴後，於九十一年六月二十六日確定，被告旋以為執
    行名義，聲請本院以九十二年度執字第一六七二七號履行契約強制執行事件，對
    原告之財產實施強制執行。惟被告於八十七年間曾多次向訴外人即原告之兄廖順
    借款，而經廖順自行或以其妻廖姚鳳珠名義提供如附表所示匯款及支票，嗣原告
    陸續自廖順受讓上開債權，扣除其中已清償之四十萬元部分及前引另案中因對被
    告主張抵銷二十六萬五千元而消滅者，尚有債權三百八十六萬零三百四十四元，
    足供抵銷被告前開執行債權，爰以起訴狀繕本送達為抵銷之意思表示，並依強制
    執行法第十四條第一項規定，請求撤銷上開強制執行程序等語。聲明：如主文所
    示。
二、被告答辯：訴外人廖順與訴外人美川有限公司（下簡稱美川公司）及以被告為負
    責人之鉅翰工程有限公司（下簡稱鉅翰公司）前因承攬工程而訂有合夥契約，由
    廖順負責調度資金，本件原告主張受讓之債權均為訴外人廖順與訴外人鉅翰工程
    有限公司（下簡稱鉅翰公司）間之債權債務關係，與被告個人無關；縱屬對被告
    之債權，其債務亦因未經彙算而尚未確定，自不得對被告主張抵銷云云。聲明：
    原告之訴駁回。
三、兩造不爭執事項：（本院卷(二)第六九頁筆錄）
  (一)卷附鉅翰公司、美川公司、廖順三方於八十七年五月二十六日簽立之合作合約書
    （本院卷(一)第四一頁，被證一）、匯款金額各三十萬元、二百萬元，日期依序為
    八十七年四月十日、四月十六日之高新銀行匯款回條（本院卷(一)第一七頁，原證
    四；第一一頁，原證一）、八十七年十二月十日轉讓人廖順、受讓人乙○○簽立
    之八十萬元債權轉讓書（本院卷(一)第一二頁，原證二）、存證信函（本院卷(一)第
    一八頁，原證五）、兩造人等於八十八年七月二十三日簽立之協議保證書（本院
    卷(一)第二二頁，原證六）、以訴外人廖順為發票人之支票（本院卷(一)第八０頁至
    第八六頁，原證八至原證十二）之形式為真正。
  (二)被告依臺灣高雄地方法院九十年度訴更字第一號、臺灣高等法院高雄分院九十一
    年度上字第一二號確定判決，對原告成立一百一十三萬八千八百七十五元金錢債
    權執行名義，並經被告聲請以本院九十二年度執字第一六七二七號履行契約強制
    執行事件，對原告之財產實施強制執行。
  (三)廖順、鉅翰公司、美川有限公司於八十七年五月二十六日訂有合約書，共同承作
    中國造船股份有限公司（下簡稱中船公司）巡邏艦鋁熔射工程、海軍第一造船廠
    海獅艦油水櫃、上甲板及水線下防蝕工程，由鉅翰公司承攬工程並提供機具設備
    、技術；美川公司負責現場施工、人力運作；廖順負責調度資金。
四、兩造爭執事項：（本院卷(二)第六九頁筆錄）
  (一)原告主張與被告已取得執行名義之上開一百一十三萬八千八百七十五元金錢債權
    抵銷之主、被動債權，其給付種類是否相同？
  (二)原告提出匯款單、票據所示各筆交易，其成立者是否為訴外人廖順對被告個人之
    債權？原告是否合法受讓並得就被告以系爭強制執行事件聲請對原告財產實施強
    制執行之一百一十三萬八千八百七十五元被動債權主張抵銷？
五、本院之判斷：
  (一)原告主張被告以臺灣高雄地方法院九十年度訴更字第一號、臺灣高等法院高雄分
    院九十一年度上字第一二號確定判決命本件原告乙○○應給付被告甲○○一百一
    十三萬八千八百七十五元，及自九十年十一月九日起至清償日止之法定遲延利息
    之執行名義，聲請本院以九十二年度執字第一六七二七號強制執行事件對原告之
    財產強制執行；原告之兄即訴外人廖順於八十七年間所為如附表匯款或簽發支票
    ，均匯入或經存入被告經營之內雄有限公司設於銀行之帳戶；廖順除於八十七年
    十二月十日與原告簽定債權讓與契約，將其所有如附表編號一所示二百萬元消費
    借貸債權其中八十萬元部分讓與原告，嗣又將附表編號二至編號十各筆交易所表
    徵之債權讓與原告等情，業據提出判決書暨確定證明書及被告不爭執其形式真正
    之匯款單、支票（影本）、債權轉讓書為憑，並有高雄市政府營利事業登記證、
    高雄銀行九如分行九十三年二月十六日高銀九字第二三六號函在卷可參，復經本
    院依職權調取臺灣高雄地方法院九十年度訴更字第一號、臺灣高等法院高雄分院
    九十一年度上字第一二號民事履行契約事件全卷、本院九十二年度執字第一六七
    二七號履行契約強制執行事件案卷核閱在卷，並為被告所不爭執，應認為真正。
  (二)原告另主張如附表匯款單、支票所表徵各筆交易，原均為訴外人廖順因消費借貸
    關係對被告所生之債權，其中編號一所示二百萬元匯款，至今僅據被告清償四十
    萬元，其餘一百六十萬元，原告前已經廖順以八十萬元為一部讓與，並用於前開
    另案中與被告對原告主張之二十六萬五千元債權抵銷，所餘五十三萬五千元，連
    同廖順嗣後又將上開剩餘另一半之八十萬元（1,600,000-800,000= 800,000）及
    其他如附表編號二至編號十所示債權讓與原告，已足供抵銷被告上開執行債權等
    語，則為被告所否認，並以原告主張如附表所示受讓自廖順之債權，其債務人均
    非被告，縱附表編號一所示二百萬元匯款之債務人果為被告，除原告主張受讓後
    已用於另案中與被告之債權抵銷該八十萬元部分外，其餘一百二十萬元部分均已
    因清償等原因而不存在，自無原告所稱尚有八十萬元可再供轉讓云云置辯。
  (三)經查：
  1.原告主張如附表編號一所示二百萬元匯款係訴外人廖順對被告個人之借款，而以
    其妻廖姚鳳珠名義匯予被告，其中八十萬元債權前已經原告受讓，並於另案臺灣
    高雄地方法院九十年度訴更字第一號民事履行契約事件中以二十六萬五千元對被
    告主張抵銷，嗣因被告於該案中未就此部分上訴而確定，尚餘五十三萬五千元債
    權等情，業據提出兩造不爭執其形式真正之匯款單、債權轉讓書為證，並經證人
    廖順於上開案件中證稱：「那是原告向我借款二百萬元要買機械用款... 原告告
    訴我他要買機械承包海獅工程... 二百萬元他簽發支票給我擔保付款。他沒有告
    訴我是以何人名義借的，我確實有讓與被告八十萬元」等語（詳臺灣高雄地方法
    院九十年度訴更字第一號民事案卷第八四頁筆錄），並據本院依職權調閱上開案
    件全卷核閱在卷，堪可採信。被告雖抗辯該匯款係訴外人鉅翰公司為承攬中船公
    司工程而向訴外人廖順所借之款項，因鉅翰公司尚無帳戶可供匯款，乃匯入內雄
    公司之帳戶云云，然姑不論被告就該筆匯款於前引另案中原主張係「內雄公司」
    與本件原告乙○○間之借貸關係（詳該案卷第五十二頁筆錄），與上開所述已然
    有異，而以該匯款係八十七年四月十六日所為，依被告提出廖順與鉅翰公司、美
    川公司就上開承攬工程成立之合夥契約卻為八十七年五月二十六日簽訂，其時間
    先後亦有可議，苟該筆款項果如被告所稱，因廖順嗣後依前引合作合約已擔任財
    物調度管理工作，乃逕將先前提供之資金併入爾後為鉅翰公司調度資金計算云云
    （詳本院卷(二)第七二頁書狀），則以其溯及納入金額之大，自應於合作合約簽訂
    時載明，然依上開合約內容既已細載合夥事業內容、各合夥人負責之業務及報酬
    、利潤之支付方式，果就此抵充合夥人重大出資之重要事項竟付之闕如，顯與事
    理有間，是被告抗辯其並非附表編號一二百萬元匯款所示債務之債務人，尚不足
    採。原告主張前自廖順受讓其中八十萬元，經與被告之債權抵銷後，尚餘五十三
    萬五千元，足堪採取。
  2.又原告另主張廖順就上開二百萬元匯款對被告所生消費借貸債權，除已經清償四
    十萬元並讓與上開八十萬元部分與原告外，嗣又將剩餘八十萬元債權讓與原告云
    云，被告則抗辯該債務均已經清償，並引用原告所提出之債權轉讓書及在另案中
    所為之陳述以實其說。衡情，原告主張廖順為讓與同一筆債權卻須分兩次為之，
    其先後讓與之數額，復與原告前後用以對被告抵銷之被動債權數額迥不相當，於
    常理已然有異，況依原告提出與訴外人廖順簽訂之債權轉讓書所載「．．．其中
    八十萬元甲○○均不清償．．．」（見本院卷(一)第一二頁）及原告於上開另案言
    詞辯論時，亦自承：「因為原告向我大哥借款二百萬元，還有八十萬元未付」（
    詳臺灣高雄地方法院九十年度訴更字第一號案卷第二五頁筆錄）等語，均與原告
    所言意旨不符，是其主張除前案中已經讓與之八十萬元外，尚另有八十萬元可再
    供讓與云云，即不足採。
  3.另就原告主張如附表所示編號三至編號十等八張支票所示債權部分，固據被告抗
    辯均為廖順與鉅翰公司間就上開合夥關係所生之債，與被告無關，並否認曾經手
    其中任何一張支票，猶否認編號八、編號十等二紙明示以其為受款人支票背面提
    示者簽名之真正云云。惟查，附表編號三至編號十等八紙支票均為廖順所簽發，
    並均存入以被告為負責人之內雄公司設於高雄銀行九如分行之帳戶內一節，有該
    行九十三年二月十六日高銀九字第二三六號函（本院卷(一)第一五二頁）及高雄市
    政府營利事業登記證在卷可參，並為兩造所不爭執，堪信為真。依其製作形式及
    提示情形則可明顯分為二類，即除編號八、編號十等二紙面額各一百萬元及五十
    萬元支票，於票面上已載明被告甲○○為受款人，背面收款人欄並有被告名義之
    簽名外，其餘六紙則均未記載受款人，其背面收款人欄亦僅記載內雄公司設於上
    開銀行之帳號，苟廖順簽發該等支票均係本於合夥關係而提供資金予鉅翰公司，
    依常理，以其經手款項之多，為求明確，應無隨興以不同方式簽發之理，況以編
    號八、編號十二紙支票票面既載明被告甲○○為受款人，其提示過程復據證人即
    被告之妻並擔任內雄公司會計之陳張貞香於本院審理時證稱：該二紙支票係廖順
    拿到公司，由伊經手存入帳戶；當時甲○○沒有自己私人的帳戶，所以伊才存入
    公司的帳戶等語（詳本院卷(二)第三三頁至第三五頁筆錄），堪認該二紙票據係由
    甲○○個人受讓取得，原告主張此部分債權係發生於訴外人廖順與被告之間，嗣
    後並經廖順轉讓予原告等情，足堪信實。
  (四)按二人互負債務，而其給付種類相同，並均屆清償期者，各得以其債務，與他方
    之債務，互為抵銷，民法第三百三十四條第一項前段定有明文。又扺銷固使雙方
    債務溯及最初得為抵銷時消滅，惟雙方互負得為抵銷之債務，並非當然發生抵銷
    之效力，必一方對於他方為抵銷之意思表示而後雙方之債務乃歸消滅，此觀民法
    第三百三十五條第一項規定自明。故給付之訴之被告，對於原告有得為抵銷之債
    權，而在言詞辯論終結前未主張抵銷，迨其敗訴判決確定後表示抵銷之意思者，
    其消滅債權人請求之事由，不得謂非發生在該訴訟言詞辯論終結之後，依強制執
    行法第十四條之規定，自得提起執行異議之訴，最高法院二十九年上字第一一二
    三號著有判例可資參照。本件原告主張自訴外人廖順受讓如附表各筆交易所示對
    被告之債權，並聲請傳喚證人廖順到庭證述以實其說，今以前開認定之債權總額
    二百零三萬五千元（800,000-265,000+1,000,000+500,000= 2,035,000）部分，
    其給付之種類與被告於系爭執行事件中對原告主張者，同為金錢債權，並均已屆
    清償期，其數額亦足將該執行債權一百一十三萬八千八百七十五元全部抵銷，被
    告復不能證明依其債之性質有不能抵銷或當事人間有不得抵銷之特約者，是原告
    主張以上開受讓自廖順之債權與被告之被動債權抵銷，即屬有據。
六、從而，原告依強制執行法第十四條第一項規定，提起本件債務人異議之訴，並以
    起訴狀繕本之送達為抵銷意思表示，主張於執行名義成立後有消滅其債務之事由
    發生，請求將本院九十二年度執字第一六七二七號履行契約強制執行事件所為強
    制執行程序撤銷，為有理由，應予准許。
七、本件事證已臻明確，兩造其餘主張及陳述，經核於判決不生影響，爰不逐一論述
    。
八、據上論結，原告之訴為有理由，依民事訴訟法第七十八條，判決如主文。
中　　　華　　　民　　　國　　九十四　　年　　　二　　　月　　　五　　　日
                                    臺灣屏東地方法院民事第二庭
                                        法　    官  陳松檀
右正本係照原本作成。
如對判決上訴，須於判決送達後廿日內向本院提出上訴狀，其未表明上訴理由者，應
於提出上訴後二十日內向本院補提理由書狀（均須按他造當事人之人數附繕本）。
                                        法院書記官  謝天祥
中　　　華　　　民　　　國　　九十四　　年　　　二　　　月　　　五　　　日
【附　表】
┌─┬──┬──────────┬─────┬─────┬────┬──────────┬─────────────────────┬─────┐
│  │    │                    │  匯款日  │          │ 匯款人 │　　收　款　人      │                                          │          │
│  │種類│  金額（新臺幣／元）│    或    │  票　號  │   或   │  　　　或          │          簽　　兌　　紀　　錄            │  備　註  │
│  │    │                    │  發票日  │          │ 發票人 │　　受　款　人      │                                          │          │
├─┼──┼──────────┼─────┼─────┼────┼──────────┼─────────────────────┼─────┤
│一│匯款│二、０００、０００元│．４．│（略）    │廖姚鳳珠│內雄有限公司　甲○○│經簽註「甲○○　收訖　『』４／」等字樣│原證一    │
├─┼──┼──────────┼─────┼─────┼────┼──────────┼─────────────────────┼─────┤
│二│匯款│　　三００、０００元│．４．１０│（略）    │廖順    │內雄有限公司　甲○○│經簽註「甲○○　收　４／１０」等字樣        │原證四　　│
├─┼──┼──────────┼─────┼─────┼────┼──────────┼─────────────────────┼─────┤
│三│支票│    一００、０００元│．９．１０│CF 0000000│廖順    │（空白）            │背面收款人欄簽註：「310841」              │原證八(-1)│
├─┼──┼──────────┼─────┼─────┼────┼──────────┼─────────────────────┼─────┤
│四│支票│    一００、０００元│．９．１０│CF 0000000│廖順    │（空白）            │背面收款人欄簽註：「310841」              │原證八(-2)│
├─┼──┼──────────┼─────┼─────┼────┼──────────┼─────────────────────┼─────┤
│五│支票│    一六０、０００元│．９．１０│CF 0000000│廖順    │（空白）            │背面收款人欄簽註：「310841」              │原證八(-3)│
├─┼──┼──────────┼─────┼─────┼────┼──────────┼─────────────────────┼─────┤
│七│支票│    二五五、三四四元│．９．│CF 0000000│廖順    │（空白）            │背面收款人欄簽註：「T310841」             │原證九    │
├─┼──┼──────────┼─────┼─────┼────┼──────────┼─────────────────────┼─────┤
│八│支票│一、０００、０００元│．１０．│CF 0000000│廖順    │甲○○              │背面收款人欄簽註：「甲○○」「310841」    │原證十    │
├─┼──┼──────────┼─────┼─────┼────┼──────────┼─────────────────────┼─────┤
│九│支票│    一一０、０００元│．１０．│CF 0000000│廖順    │（空白）            │背面收款人欄簽註：「T310841」  　　       │原證十一    │
├─┼──┼──────────┼─────┼─────┼────┼──────────┼─────────────────────┼─────┤
│十│支票│    五００、０００元│．．７│CF 0000000│廖順    │甲○○              │背面收款人欄簽註：「甲○○」「T310841」   │原證十二    │
├─┴──┴──────────┴─────┴─────┴────┴──────────┴─────────────────────┴─────┤
│註：第一欄下簽兌紀錄中『』字樣，應係（年）之誤載。                                                                                        │
└───────────────────────────────────────────────────────────────────────┘
